【裁判字號】    89,基簡,314
【裁判日期】    891215
【裁判案由】    排除侵害
【裁判全文】
臺灣基隆地方法院宣示判決筆錄    八十九年度基簡字第三一四號
    原      告  甲○○
                乙  ○
    共      同
    訴訟代理人  張美慧律師
    被      告  丙○○      住台北縣萬里鄉○里村○○○街三號
右當事人間八十九年度基簡字第三一四號排除侵害事件於中華民國八十九年十二月十
五日下午四時零分在本院民事第九法庭公開宣示判決，出席職員如左：
                法      官  蔡  岱  霖
                法院書記官  范  育  誠
                通      譯  劉  春  生
進行事件點呼後
朗讀案由兩造均未到
法官朗讀主文宣示判決，並諭知將判決主文、所裁判之訴訟標的及其理由要領，記載
於後：
    主    文
原告之訴及假執行之聲請均駁回。
訴訟費用由原告負擔。
    事實及理由要領
甲、兩造聲明及陳述要旨：
一、原告部分：原告主張坐落台北縣萬里鄉○里段第一一一三地號土地為原告所共有
    ，被告無權占用上開土地如附圖標示一一一三─(甲)部分所示土地（以下簡稱系爭
    土地）搭建坐落門牌號碼台北縣萬里鄉○○○街三號之鐵皮磚造房屋一間（以下
    簡稱系爭房屋）居住使用，雖被告辯稱系爭土地及房屋未辦理繼承登記前之稅負
    由其繳納，惟系爭房屋既為被告所有，其依法為房屋之納稅義務人自屬當然，而
    土地之地價稅納稅義務人仍為原告之祖父陳椪頭（已歿），被告未經原告委任而
    自命為系爭土地之管理人，充其量僅係無因管理，其繳納稅負不能即認有系爭土
    地之正當使用權源；又系爭土地倘為兩造之先祖陳椪頭、陳大頭於分家之前所取
    得，二人既於日據時代之明治四十四年分戶（依被告所提出之戶籍謄本所載），
    依前司法行政部所印行之「台灣民事習慣調查報告」之記載，分戶之要件須為分
    居及分割家產，則陳椪頭、陳大頭二兄弟既經分割家產而仍將系爭土地登記於陳
    椪頭名下，顯見二人已有將系爭土地歸陳椪頭所有之合意；再則，系爭房屋之屋
    頂、墻垣俱已更新，顯見原有之陳大頭所有之磚造瓦屋已經滅失，被告現所居住
    使用之房屋乃新的不動產而由被告原始取得，縱非新造房屋，被告亦已繼承取得
    系爭房屋所有權，被告既無正當使用權源，原告自得本於民法第七百六十七條規
    定，請求被告拆屋還地。
二、被告部分：被告不爭執其居住使用系爭房屋及占用系爭土地之事實，惟抗辯：系
    爭土地原係兩造先祖陳椪頭、陳大頭二兄弟所有，並同居一戶從未計較，兩造就
    系爭土地、房屋均係分別繼承自陳椪頭、陳大頭二兄弟，系爭房屋乃陳大頭所有
    ，被告僅因該屋年久老舊而以鐵皮翻修屋頂，並無將原屋升高加寬之情事，原告
    未辦繼承前之土地稅負均由被告繳納，可徵被告使用系爭房屋自始並非無權占用
    等語。
乙、理由要領：
一、本件原告起訴主張張坐落台北縣萬里鄉○里段第一一一三地號（重測前：中萬加
    投段瑪鍊港口小段八九地號）土地為原告所共有，被告所有之門牌號碼台北縣萬
    里鄉○○○街三號之鐵皮磚造房屋一間（以下簡稱系爭房屋）占用上開土地如附
    圖標示一一一三─(甲)部分所示面積十六點五四平方公尺土地（以下簡稱系爭土地
    ）之事實，業經原告提出土地登記謄本一份為證，亦為被告所不爭執，復經本院
    勘驗系爭房屋及土地並囑託台北縣汐止地政事務所測繪土地複丈成果圖在卷，原
    告上開主張自應認為真實。
二、又原告主張被告所有之系爭房屋係無權占用原告所共有之系爭土地，乃依民法第
    七百六十七條規定，請求被告拆屋還地等語；被告則以系爭土地原係兩造先祖陳
    椪頭、陳大頭二兄弟所有，並同居一戶從未計較，兩造就系爭土地、房屋均係分
    別繼承自陳椪頭、陳大頭二兄弟，系爭房屋原乃陳大頭所有，其因繼承而繼續使
    用系爭土地，並非無權占用等語置辯。經查：
    (一)本件原、被告之祖父陳椪頭、陳大頭（均已歿）原係其父陳文來共居於日據時
      期之「基隆廳金包里堡中萬里加投土名瑪鍊港口六十一番地（後改為台北廳
      基隆郡萬里中萬里加投字瑪鍊港口八十九番地）」，嗣陳文來歿，陳椪頭於
      明治二十五年九月五日繼為戶長，又於明治四十四年七月一日，陳大頭由陳椪
      頭戶中分出，另立一戶而為戶長，惟其居住所仍為「台北廳基隆郡金包里堡中
      萬里加投土名瑪鍊港口六十一番地」，有被告提出日據時期戶籍謄本二份為
      證，則陳椪頭、陳大頭兄弟二人乃以同一居住地而分戶並居，其由來已久；是
      則系爭土地乃自陳文來時期既有，爾後雖登記予陳文來之長子陳椪頭所有，陳
      大頭則僅就房屋部分因繼承或自行建造原始取得所有權，惟基於陳椪頭、陳大
      頭兄弟同址分戶而居之事實，房屋在性質上不能與基地使用權相分離，堪認該
      原由陳大頭因繼承或自行建造原始取得之坐落現址台北縣萬里鄉○○○街三號
      之磚造房屋一間，應已得有原土地所有人陳椪頭之同意而使用系爭土地，是就
      上開陳大頭所有之房屋所占用之土地，陳椪頭、陳大頭兄弟二人間乃已成立土
      地之不定期限使用借貸關係。
    (二)系爭房屋雖由被告自承曾將瓦片屋頂修繕為簡易之鐵皮屋頂，並以水泥石灰等
      將牆壁加以粉刷，惟系爭房屋係自日據時期即已存在而由陳大頭居住使用，其
      建築本體並未更易，業據證人陳連樹證述屬實，又經本院勘驗系爭房屋，該屋
      仍僅係一層平房，與相鄰接之原始磚瓦造平房並無二致，僅將屋頂部分以鐵皮
      修繕，且其房屋內部石磚及土牆仍歷歷可見，有照片四幀可資佐證，足徵系爭
      房屋即證人所陳述之日據時期存留至今之原來建物，並非原建物滅失而重新建
      造之未經保存登記之新建物，堪認系爭房屋即由被告之祖父陳大頭所有之房屋
      而現由被告繼承取得，被告所辯系爭房屋係原來陳大頭所有之房屋等語，應堪
      採信。
    (三)按繼承人自繼承開始時，除法律另有規定外，承受被繼承人財產上之一切權利
      、義務；民法第一千一百四十八條第一項前段定有明文。原告二人原係繼承取
      得系爭土地，依上開規定，自應繼受前被繼承人陳椪頭就系爭土地所為使用借
      貸之貸與人地位，被告因繼承取得系爭房屋，自亦得以原土地不定期使用借貸
      之法律關係對抗貸與人即原告；復徵諸系爭重測前中萬加投段瑪鍊港口小段八
      九地號土地之地價稅均由被告繳納，直至民國七十年度第二期，有被告提出之
      地價稅繳納通知及收據三紙為證，是被告辯稱系爭房屋就系爭土地之使用，係
      源自原告之被繼承人陳椪頭及被告之被繼承人陳大頭間之使用借貸之合意，並
      非無權占用等語，堪信為真實。
三、從而，原告固係系爭土地之共有人，惟被告仍得以使用借貸法律關係之借用人地
    位對抗原告關於所有權之主張，原告請求被告拆除系爭房屋並將系爭土地返還原
    告共有人全體，非有理由，不應准許。原告受敗訴判決，其假執行之聲請即失所
    依據，應併予駁回。
四、因本案事證已臻明確，兩造其餘主張陳述及所提之證據，均毋庸再予審酌，附此
    敘明。
中      華      民      國    八十九    年     十二     月     十五     日
~B臺灣基隆地方法院基隆簡易庭
~B        法院書記官  范育誠
~B        法      官  蔡岱霖
右正本證明與原本無異。
本筆錄正本之送達，與判決正本之送達，有同一效力。
對於本件判決如有不服，應於收受送達後二十日內向本院提出上訴書狀，上訴於本院
合議庭，並按他造當事人之人數附具繕本。
中      華      民      國    八十九    年    十二      月     十九     日
~B        法院書記官  范育誠


司法院資訊處製作；財團法人民間司法改革基金會備份。
